ACORDAO-COMPLETO-2335913

ACÓRDÃO 441/2019 ATA 6/2019 - PLENÁRIO

VISTOS, relatados e discutidos estes autos que, nesta fase processual, tratam de pedido de reexame interpostos em relação ao Acórdão 2744/2017-TCU-Plenário, retificado, por inexatidão material, pelo Acórdão 930/2018-TCU-Plenário.
ACORDAM os Ministros do Tribunal de Contas da União, reunidos em Sessão Plenária, com fundamento nos arts. 32, inciso I, 33 e 48 da Lei nº 8.443/1992, e diante das razões expostas pelo Relator, em: 
9.1. conhecer dos recursos interpostos por Luis Roberto da Silva Macedo, José João Maria de Azevedo e Marcos José da Silva, para, no mérito, negar-lhes provimento;  
9.2. não conhecer do recurso interposto por Marcelo Utz Asconavieta, por restar intempestivo e não apresentar fatos novos;
9.3. dar ciência desta deliberação aos recorrentes e à Universidade Federal do Rio Grande do Sul.

Pedidos de reexame interpostos contra acórdão que aplicou multa aos recorrentes em processo de auditoria que teve por objeto avaliar a contratação das obras de construção do bloco sul do prédio do Instituto de Ciências Básicas de Saúde.

Universidade Federal do Rio Grande do Sul (UFRGS).

3. Interessados: Luis Roberto da Silva Macedo (CPF XXX.092.980-XX), Marcelo Utz Asconavieta (CPF XXX.260.550-XX), José João Maria de Azevedo (CPF XXX.925.050-XX) e Marcos José da Silva (CPF XXX.903.910-XX).

13.1. Ministros presentes: José Mucio Monteiro (Presidente), Benjamin Zymler, Raimundo Carreiro (Relator), Ana Arraes e Bruno Dantas.
13.2. Ministros-Substitutos convocados: Augusto Sherman Cavalcanti, Marcos Bemquerer Costa e André Luís de Carvalho.

ACORDAO-COMPLETO-2522130

Acórdão de Relação 92/2022 - Plenário

Acórdão de Relação

ACORDAO-COMPLETO-2397206

Acórdão de Relação 489/2020 - Plenário

RAIMUNDO CARREIRO

Ministro Aroldo Cedraz

Adoto como relatório a instrução elaborada por auditora da Serur (peça 94) , cuja proposta de encaminhamento recebeu a anuência do Diretor da 1ª Diretoria e do titular da unidade (peças 95 e 96) :
"INTRODUÇÃO
1. 	Trata-se de pedido de reexame interpostos por Luis Roberto da Silva Macedo (peça 81) , Marcelo Utz Asconavieta (peça 82) , José João Maria de Azevedo (peça 83) e Marcos José da Silva (peça 84) , contra o Acórdão 2744/2017-TCU-Plenário (peça 63) , da relatoria do Ministro Aroldo Cedraz. A deliberação recorrida apresenta o seguinte teor, com a redação dada pelo Acórdão 930/2018-TCU-Plenário (peça 67) , destacando-se os itens impugnados:
9.1. rejeitar as razões de justificativa apresentadas pelos Srs. José João Maria de Azevedo, Marcelo Utz Asconavieta, Marcos José da Silva e Luís Roberto da Silva Macedo;
9.2. aplicar aos responsáveis abaixo relacionados as multas individuais, conforme previsto no art. 58, inciso II, da Lei 8.443/96, c/c o art. 268, inciso II, do Regimento Interno, nos valores indicados, fixando-lhes o prazo de 15 (quinze) dias, a contar das respectivas notificações, para que comprovem, perante o Tribunal (art. 214, inciso III, alínea a do Regimento Interno-TCU) , o recolhimento das dívidas ao Tesouro Nacional, atualizadas monetariamente desde a data do presente Acórdão até a dos efetivos recolhimentos, se forem pagas após o vencimento, na forma da legislação em vigor:
	Responsável
	Função
	Valor Multa (R$) 

	Luís Roberto da Silva Macedo
	Vice-Pró-Reitor de Planejamento e Administração
	7.000,00

	José João Maria de Azevedo
	Presidente da Comissão Permanente de Licitações
	5.000,00

	Marcelo Utz Asconavieta
	Membro da Comissão Permanente de Licitações
	3.000,00

	Marcos José da Silva
	Membro da Comissão Permanente de Licitações
	3.000,00

9.3. autorizar, desde logo, nos termos dos arts. 26 e 28, inciso II, da Lei 8.443/1992:
9.3.1. o pagamento das dívidas em até 36 (trinta e seis) parcelas mensais e consecutivas, se solicitado por qualquer dos responsáveis, fixando-se o vencimento da primeira em 15 (quinze) dias, a contar do recebimento da respectiva notificação, e o das demais a cada 30 (trinta) dias, devendo incidir sobre cada uma delas os encargos legais devidos, na forma prevista na legislação em vigor, sem prejuízo ao vencimento antecipado do saldo devedor em caso de não comprovação do recolhimento de qualquer parcela, conforme prevê o art. 217, § 2º, do Regimento Interno deste Tribunal;
9.3.2. a cobrança judicial das dívidas, caso não atendidas as notificações;
9.4. determinar à Universidade Federal do Rio Grande do Sul (UFRGS) que:
9.4.1. promova a repactuação do contrato 227/PROPLAN/NUDECON/2014, firmado com a Home Engenharia Ltda., visando à adequação dos valores do item administração local da obra, tendo em conta o período de paralisação da obra e a efetiva disponibilidade dos profissionais elencados no item 1 do Termo de Referência, encaminhando, em até 60 dias, seu resultado ao TCU; e
9.4.2. instaure processo administrativo visando à apuração da responsabilidade pelos prejuízos causados pelo atraso na execução das obras de construção do Bloco Sul do prédio do Instituto de Ciências Básicas de Saúde e pelo aditamento financeiro ao Contrato 227/2014, ambos decorrentes das falhas detectadas na elaboração do projeto estrutural do empreendimento, encaminhando, em até 120 dias, sua conclusão ao TCU;
9.5. dar ciência desta deliberação aos interessados.
HISTÓRICO
2.	Cuidam os autos de auditoria realizada na Universidade Federal do Rio Grande do Sul (UFRGS) no período compreendido entre 3/10/2016 e 4/11/2016, com o objetivo de avaliar a contratação das obras de construção do Bloco Sul do prédio do Instituto de Ciências Básicas de Saúde da referida instituição. 
2.1.	Em decorrência dos achados identificados no Relatório de Auditoria (peça 22) , foram realizadas audiências, conforme despacho à peça 25, do Vice-Pró-Reitor de Planejamento e Administração, Luis Roberto da Silva Macedo, do presidente e membros da Comissão Permanente de Licitação, nessa ordem, José João Maria de Azevedo, Marcelo Utz Asconavieta, Marcos José da Silva, em decorrência de:
a) Presidente e membros da Comissão Permanente de Licitação:
a.1) adjudicação da licitação cujo valor original foi alterado após a publicação do Edital da Concorrência 007/UFRGS/2014, frustrando a isonomia entre os participantes e o caráter competitivo do certame, em desacordo com o art. 37 da Constituição Federal e o art. 3º, da Lei 8.666/1993; 
a.2) classificação de proposta apresentada com valor superior ao orçado pela administração, em desacordo com o item 13.8, do Edital da Concorrência 007/UFRGS/2014, e o art. 3º, da Lei 8.666/1993; 
b) Vice-Pró-Reitor de Planejamento e Administração:
b.1) homologação da licitação cujo valor original foi alterado após a publicação do Edital da Concorrência 007/UFRGS/2014, frustrando a isonomia entre os participantes e o caráter competitivo do certame, em desacordo com o art. 37 da Constituição Federal e o art. 3º, da Lei 8.666/1993; 
b.2) homologação da licitação cuja proposta apresentada com valor superior ao orçado pela administração, em desacordo com o item 13.8 do Edital 007/UFRGS/2014;
2.2.	Além disso, por meio do mesmo despacho (peça 25) foram promovidas oitivas da UFRGS e da empresa Home Engenharia Ltda. para que se manifestasse acerca de:
a) pagamento do item "administração local" em percentual superior ao da execução financeira da obra, contrariando orientação específica do item 9.3.2.2 do Acórdão 2622/2013-TCU-Plenário; 
b) aditivo contratual com acréscimos inadequados no valor da administração local, uma vez que as justificativas constante dos autos não demonstram a necessidade da totalidade do referido acréscimo. 
2.3.	Analisadas as respostas às audiências realizadas, a unidade técnica concluiu que os responsáveis não trouxeram aos autos razões legalmente fundamentadas para a não revogação do procedimento licitatório e para a aceitação de valor superior ao orçado, de modo que propuseram a rejeição das razões de justificativas e aplicação de multa, no que foi acompanhada pelo ministro relator, que procedeu à individualização da sanção, de acordo com a responsabilidade dos gestores.
2.4.	Inconformados, os gestores Luis Roberto da Silva Macedo (peça 81) , Marcelo Utz Asconavieta (peça 82) , José João Maria de Azevedo (peça 83) e Marcos José da Silva (peça 84) , interpuseram pedido de reexame em face do Acórdão 2744/2017-TCU-Plenário (peça 63) , da relatoria do Ministro Aroldo Cedraz, visando a revisão do entendimento firmado pelo Tribunal para que seja excluída a penas de multa aplicada no item 9.2 do acórdão recorrido. 
2.5.	Alternativamente os recorrentes solicitam a revisão da multa para um patamar compatível e proporcional às respectivas remunerações. 
ADMISSIBILIDADE
3.	Reitera-se os exames preliminares de admissibilidade contidos nas peças 86, 87 e 89, ratificadas pelo Ministro relator José Múcio na peça 93, que concluiu pelo conhecimento dos recursos, suspendendo-se os efeitos dos itens 9.1, 9.2, 9.3 e 9.3.2 do Acórdão 2744/2017-TCU-Plenário, eis que preenchidos os requisitos processuais aplicáveis à espécie. 
3.1.	Em relação ao recurso do recorrente Marcelo Utz Asconavieta (peça 82) , reitera-se o exame preliminar de admissibilidade contido na peça 88, que concluiu pelo não conhecimento do pedido de reexame por restar intempestivo e não apresentar fatos novos, e sobre o qual o ministro relator deixou para se manifestar posteriormente, conforme despacho à peça 93.   
MÉRITO
4.	Delimitação
4.1.	Constitui objeto do recurso as seguintes questões: 
	a) se o Acórdão 2744/2017-TCU-Plenário deve ser reformulado para excluir a multa imputada aos recorrentes (peças 81, 83 e 84, p. 1-4) ;
	b) se a multa está acima dos parâmetros da razoabilidade (peças 81, 83 e 84, p. 4) .
5.	Se o Acórdão 2744/2017-TCU-Plenário deve ser reformulado para excluir a multa imputada aos recorrentes (peças 81, 83 e 84, p. 1-4) .
5.1.	Os recorrentes defendem a reforma do acórdão recorrido, de modo a excluir a multa imputada aos recorrentes, com base nos seguintes argumentos:
	a) ressaltam a importância socioeconômica da obra de construção do novo prédio do Instituto de Ciências Básicas da Saúde (ICBS) da UFRGS, salientando a necessária ampliação da infraestrutura com novas instalações, com melhores condições para o desempenho de atividades acadêmicas de pesquisa, e que tem como principal argumento a necessidade de transferência dos laboratórios que ainda se encontram no prédio da antiga faculdade de medicina, a qual abriga 500 alunos de pós-graduação, além de estudantes de Biomedicina e de mais de 20 graduações na área de saúde. Esse antigo prédio tem construção ultrapassada em relação a novas tecnologias, além de apresentar riscos de segurança contra incêndios;
	b) a decisão de manter a licitação para viabilizar a construção do ICBS foi guiada por 2 norteadores: (i) necessidade de viabilizar a edificação, assegurando a disponibilidade de recursos para as despesas de capital, num contexto de franca escassez de recursos orçamentários; e (ii) assegurar que o valor do contrato fosse caracterizado claramente pelos princípios da economicidade e da razoabilidade, conforme será demonstrado;
	c) o valor contratado, descontado o efeito inflacionário, ficou dentro do valor de referência do edital licitatório - R$ 33.184.638, 08, pois o valor do contrato foi ajustado estritamente com base em índice de preço oficial, chegando ao valor de R$ 35.727.247,39;
	d) caso não houvesse sido adotado esse procedimento, seria inviável realizar uma obra pelo valor equivalente em nova licitação, pois o contexto macroeconômico em que se situava o Brasil no ano de 2014 era de tendência de alta da inflação e especialmente dos índices de custos da construção civil;
	e) a comprovação de que se adotou procedimento que respeita os princípios da economicidade e da razoabilidade se dá a medida que a única empresa participante da licitação apresentou preço notoriamente superior - R$ 42.249.199,27, e concordou com a redução da proposta ao patamar ajustado com base nos índices oficiais, viabilizando, assim, uma contratação econômica e eficiente;
	f) o próprio relatório de fiscalização do TCU, que ensejou a emissão do acórdão recorrido, e apontou irregularidades, afirma que tais irregularidades "não ensejam a nulidade do processo licitatório ou contrato, tampouco podem ser considerados graves desvios aos princípios constitucionais", conforme trecho transcrito à peça 81, p. 3;
	g) uma nova licitação, forçosamente, geraria um novo, necessário e atualizado orçamento, o qual certamente seria bem superior ao contratado, além de todas as despesas de publicação e nova operacionalidade interna, envolvendo todos os setores da Universidade, que já haviam participado na atual licitação.
Análise
5.2.	Preliminarmente, verifica-se que as peças recursais (peças 81, 83 e 84) apresentaram argumentos idênticos, razão pela qual, serão analisadas em conjunto.
5.3.	Os argumentos dos recorrentes não merecem prosperar, considerando que a alteração de parâmetros estabelecidos no instrumento convocatório no decorrer da licitação, ainda que tenha por objetivo assegurar o êxito da licitação, ofendeu os artigos 3º, 41, 45 e 48, inciso I, da Lei 8666/1993, e o art. 37 da CF/1988, e afrontou os princípios da isonomia, da impessoalidade, da publicidade e da vinculação ao instrumento convocatório (6750/2018-TCU-1ª Câmara, da relatoria do Ministro Walton Alencar, 649/2016-TCU-2ª Câmara, relatoria do Ministro André de Carvalho, Acórdão 2561/2013-TCU-Plenário, relatoria do Ministro André de Carvalho, 1972/2012-TCU-Plenário, da relatoria do Ministro Aroldo Cedraz, 966/2011-TCU-1ª Câmara, relatoria do Ministro Marcos Bemquerer) .
5.4.	Além disso, não foi respeitado o item 27 do edital que estabelecia textualmente a desclassificação da proposta que apresentasse preços acima do orçamento estimado ou acima do valor calculado a partir do sistema de referência utilizado, no caso o SINAPI de fevereiro de 2014, com o valor de R$ 33.184.638,08, nos termos do art. 13, inciso I, do Decreto 7983/2013.
5.5.	Contrariando a referida regra, os responsáveis não desclassificaram a empresa Home Engenharia Ltda. (única licitante) , cuja proposta, no valor de R$ 42.249.199,27 (posteriormente reduzida para R$ 35.727.247,39) situava-se flagrantemente bem acima do valor inicial previsto.
5.6.	O fato de que o valor negociado pela administração - R$ 35.727.247,39 - estaria de acordo com os princípios da economicidade e da razoabilidade, conforme quis justificar o recorrente, não altera a violação à legislação e aos princípios da isonomia, da impessoalidade, da publicidade e da vinculação ao instrumento convocatório.  
5.7.	Ressalta-se que a Administração só pode fazer aquilo que a lei lhe autoriza e o princípio da legalidade, em se tratando de uma aparente concorrência entre princípios constitucionais, apenas não deve prevalecer em situações excepcionais, o que não foi o caso.
5.8.	Além disso, não se pode acolher o argumento de que a conduta irregular adotada foi mais favorável ao interesse da universidade pois se estaria admitindo que caberia não à lei, ato normativo editado pelos representantes do povo, mas ao administrador público, agente público sujeito à lei, definir qual conduta estaria mais compatível com tal interesse, o que não se sustenta. Assim, os argumentos alegados com os procedimentos decorrentes de uma nova licitação não podem justificar o desrespeito aos limites constantes da Lei de Licitações.
5.9.	Some-se a isso o fato de que a majoração do valor contratado veio em resposta ao pedido do recorrente José João Maria de Azevedo (peça 7) , sob a alegação, ora manifestada nas peças recursais, de que, sem o referido acréscimo, a obra restaria inviabilizada.
5.10.	Esse argumento também não procede, tendo em vista que a viabilidade da obra não poderia estar ao alvedrio da única licitante aceitar o valor, frise-se, reajustado pela administração ao arrepio da lei. Prova disso é que o convite feito a licitante estipulava prazo de um dia para que a empresa se manifestasse a respeito da oferta, informando que, em caso de não manifestação, licitação seria revogada e seria iniciada nova licitação, procedimento este regular que deveria ter sido respeitado desde o início. 
5.11.	Observa-se que, embora o Edital da Concorrência 007/UFRGS tenha sido lançado em 23 de junho de 2014 (peça 9, p. 12) para abertura de envelopes em 1/10/2014 (peça 9, p. 4) , foi utilizado como referência o preço Sinapi de fevereiro/2014, o que já possibilitaria uma defasagem no preço desde o lançamento do edital. A atualização do valor previsto para o serviço licitado poderia ter sido realizada previamente mediante a reabertura do prazo inicialmente estabelecido com a devida publicidade, a fim de não restringir o caráter competitivo do certame (art, 21, § 4º, da Lei 8.666, de 21 de junho de 1993) . 
5.12.	Ao optar por manter a licitação, a administração acabou por reconhecer que o projeto inicial estava inadequado, de sorte que deveria ter cancelado o certamente e promovido os ajustes necessários para uma nova licitação.
5.13.	Nesse contexto, não se mostra producente qualquer justificativa baseada na viabilidade da obra ou escassez de recursos, porquanto tais argumentos, além de não terem respaldo, uma vez que não restaram demonstrados nos autos, ocasionaram uma conduta irregular que resultou em atrasos ainda maiores no desenrolar das obras, como constatado, posteriormente, pela unidade técnica (peça 60, p. 5) . 
5.14.	Ao prolatar o Acórdão 2730/2015-TCU-Plenário, sob a relatoria do Ministro Bruno Dantas, o TCU deixou assente: 
Insere-se na esfera de discricionariedade da Administração a eleição das exigências editalícias consideradas necessárias e adequadas em relação ao objeto licitado, com a devida fundamentação técnica. Entretanto, em respeito ao princípio da vinculação ao instrumento convocatório, é inadmissível que a Administração deixe de aplicar exigências previstas no próprio edital que tenha formulado. 
5.15.	Também oportuna nesse ponto são as palavras da Ministra Ana Arraes, no voto condutor do Acórdão 460/2013-TCU-Segunda Câmara, quando destacou:
É obrigatória, em observância ao princípio da vinculação ao edital, a verificação de compatibilidade entre as regras editalícias e as propostas de licitantes. Propostas em desacordo com o instrumento convocatório devem ser desclassificadas.
5.16.	Dessa forma, a jurisprudência do TCU é clara no sentido de que a administração pública deve pautar suas ações pela estrita observância ao princípio da legalidade, do qual decorre o princípio da vinculação ao instrumento convocatório, de tal modo que as propostas em desacordo com o instrumento convocatório devem ser desclassificadas.
5.17.	À vista dos elementos contidos nos autos, resta evidente que a administração atuou em área completamente estranha à sua esfera de competência, de sorte que os procedimentos adotados foram irregulares. Se a administração constatou haver falhas no projeto e no orçamento que ela mesma elaborou, deveria ter cancelado o certame para, de maneira regular, elaborar e publicar outro edital mais adequado.
5.18.	Registre-se que não é objeto de discussão a importância socioeconômica e a necessidade da obra objeto da Concorrência 007/UFRGS/2014, fato que inclusive foi ressaltado no Relatório de Fiscalização (peça 22, p. 5) . Entretanto, a irregularidade consiste na adjudicação da licitação cujo valor original foi alterado após a publicação do Edital, frustrando a isonomia entre os participantes e o caráter competitivo do certame, em desacordo com o art. 37 da Constituição Federal e o art. 3º, da Lei 8.666/1993. 
5.19.	Dessa forma, não prospera o argumento de que novo procedimento licitatório geraria gastos superiores ao contratado, pois o princípio da vinculação ao edital, previsto expressamente no art. 41 da Lei de Licitações e Contratos, é um dos norteadores da ação do gestor público, de maneira a assegurar a isonomia entre os licitantes, e que foi ignorado. Tal princípio é o fundamento de validade dos atos praticados no curso da licitação, tendo em vista que os atos em desacordo com o edital, ou podem, via de regra, ser declarados inválidos, ou resultam em irregularidades passíveis de multa, como no caso em questão.
5.20.	Ainda, não assiste razão aos recorrentes na referência ao item 30 do Relatório de Fiscalização, considerando que o tema ali tratado está relacionado à justificativa para enquadramento ou não no conceito de irregularidade grave com recomendação de paralisação da obra (IGP) , para efeito do art 117, da Lei 13242/2015 (LDO 2016) . Isso não significa que não houve regularidade, mas apenas que a irregularidade não implica a paralização da obra.
5.21.	Assim, considerando que a alteração de parâmetros estabelecidos no instrumento convocatório no decorrer da licitação, além de ofender os artigos 3º, 41, 45 e 48, inciso I, da Lei 8666/1993, e o art. 37 da CF/1988, afrontou os princípios da isonomia, da impessoalidade, da publicidade e da vinculação ao instrumento convocatório, constituindo ato praticado com grave infração a norma legal passível de multa, não merece acolhida o argumento de reforma do acórdão recorrido para excluir a multa que foi imputada ao recorrentes. 
6.	Se a multa está acima dos parâmetros da razoabilidade (peças 81, 83 e 84, p. 4) .
6.1.	Os recorrentes sustentam que a multa está acima dos parâmetros da razoabilidade, com base nos seguintes argumentos:
	a) houve zelo, responsabilidade, boa-fé, razoabilidade e adequada análise do contexto macroeconômico e setorial na decisão dos gestores, assegurando o interesse da Universidade e a proteção do Erário;
	b) para além da consciência da busca do cumprimento do princípio da isonomia entre os potenciais licitantes, prevaleceu o entendimento da Universidade de viabilizar uma edificação fundamental para a comunidade acadêmica da UFRGS, sem arranhar outros princípios aplicáveis aos certames licitatórios, tais como os da razoabilidade, da economicidade e da eficiência;
 	c) a multa apresenta valores que representam alta proporção em relação ao salário recebido pelos recorrentes.
		Análise
6.2.	Não assiste razão aos recorrentes, considerando, como já tratado no item 5 retro, que a conduta dos recorrentes, além de ofender os artigos 3º, 41, 45 e 48, inciso I, da Lei 8666/1993, e o art. 37 da CF/1988, afrontou os princípios da isonomia, da impessoalidade, da publicidade e da vinculação ao instrumento convocatório, constituindo ato praticado com grave infração a norma legal passível de multa. 
6.3.	A conduta adotada não condiz com zelo e com a boa-fé pois é razoável afirmar que era possível aos recorrentes ter consciência da ilicitude dos atos praticados, tendo em vista o documento à peça 8, que evidencia a consciência de que a proposta da empresa Home Engenharia Ltda., mesmo após a redução, não atendia ao contido no Edital, nem aos requisitos legais. Dessa forma, era exigível dos recorrentes a observância da CF/88 e da Lei de Licitações.
6.4.	Quanto ao entendimento dito da Universidade, que optou por renegociar o valor com a única empresa habilitada frustrando a isonomia entre os participantes e o caráter competitivo do certame, os recorrentes trazem novamente a alegação de aparente conflito entre princípios de alçada constitucional, pois, embora com desrespeito aos princípios da isonomia e da vinculação ao instrumento convocatório, estariam de acordo com os princípios razoabilidade, da economicidade e da eficiência.
6.5.	Essa hipótese não se aplica ao caso, pois como já enfatizado no item 5, a realização de novo procedimento licitatório, não era uma decisão discricionária dos recorrentes, mas vinculante, promovendo o saneamento dos vícios identificados e o atendimento dos princípios da isonomia, busca da melhor proposta e o da vinculação ao instrumento convocatório. De forma oposta, os recorrentes incorreram em grave infração à norma legal passível de multa e impuseram limitações aos princípios contrapostos, reduzindo seus espaços de abrangência.
6.6.	Além disso, é improcedente a alegação dos recorrentes quanto à busca pela viabilização de edificação fundamental para a comunidade acadêmica da UFRGS, considerando que a importância social e a urgência na realização do empreendimento não podem ser utilizados como justificativas para atropelos indevidos no procedimento licitatório, sob pena de se conceber obras que não cumprem por completo a sua função social, que é atender ao interesse público. No caso concreto, o mesmo público que anseia por um ambiente adequado ao desempenho das atividades acadêmicas, requer também esforço para que os gastos públicos sejam realizados com lisura, retidão e transparência, haja vista serem, em última instância, também financiadores dessa obra.
6.7.	Ademais, a busca pela satisfação do interesse público é o objetivo maior de toda ação da Administração Pública, a qual, sempre pautada pelos limites da lei, deve ponderar suas ações de forma a optar por meios que melhor encampem essa meta. Por esse motivo, não se considera que a manutenção da classificação da única empresa habilitada, em detrimento do regramento aplicado à Lei de Licitações e do saneamento de vícios plenamente remediáveis, seja a opção que, dita ponderada pelos princípios da razoabilidade, economicidade e eficiência, traga maiores vantagens ao interesse público.
6.8.	Dessa forma, a desclassificação da empresa Home Engenharia ltda. seguida de novo procedimento licitatório, operaria, com a força da lei, a favor do interesse público, visto que sua concretização imprimiria ao procedimento licitatório maior legitimidade, possibilitando maior participação, e dirimindo quaisquer dúvidas acerca da real vantajosidade e adequabilidade do valor do contrato a ser firmado.
6.9.	Também não prospera a alegação de falta de proporcionalidade da multa. Os recorrentes foram apenados individualmente com multa de R$ 7.000,00, R$ 5.000,00 e R$ 3.000,00 para o Vice-pró-Reitor, Presidente da Comissão Permanente de licitação (CPL) e membros da CPL, respectivamente, tendo por base o art. 58 da Lei 8.443/1992.
6.10.	Consoante fixado atualizado pela Portaria TCU 46, de 11 de janeiro de 2017, o valor da multa aplicável (art. 58 da LO/TCU) é de no máximo R$ 58.269,07. O inciso que fundamentou a aplicação possui a gradação de 5% a 100% do montante máximo de multa aplicável, de acordo com o art. 268, inciso III, do Regimento Interno do TCU. Dessa forma, o maior percentual utilizado na apenação foi de um pouco mais de 12% (12% de 58.269,07 = R$ 7.000,00) , não se mostrando desproporcional frente à irregularidades destacadas.
6.11.	Examinando os Acórdão 10319/2017-TCU-Primeira Câmara, da relatoria do Ministro Augusto Sherman, 9678/2017-TCU-2ª Câmara, da relatoria da Ministra Ana Arraes, o 1569/2017-TCU-Plenário, da relatoria do Ministro Augusto Sherman e 2748/2017-TCU-Plenário, da relatoria do Ministro José Múcio, todos com irregularidades similares, verifica-se multa aos responsáveis nos valores individuais de R$ 7.000,00, R$ 3.000,00, R$ 20.000,00 e R$ 8.000,00, respectivamente. 
6.12.	Portanto, à luz de julgados desta própria Corte de Contas e considerando ainda o grau de culpabilidade distinto dos responsáveis, não houve desproporcionalidade e desarrazoabilidade na aplicação das apenações.
6.13.	Cabe destacar que a alegação de hipossuficiência financeira não afasta a culpabilidade pela prática de atos irregulares, nem impede a aplicação de multa aos recorrentes, sendo, contudo, possível o parcelamento das dívidas em razão de situação econômica desfavorável do devedor, como já foi facultado no item 9.3.1 do acórdão recorrido (Acórdão 2011/2017-TCU-Primeira Câmara, relatoria do Ministro Augusto Nardes e 670/2017-TCU-2ª Câmara, relatoria da Ministra Ana Arraes) .      
6.14.	Além disso, o argumento de ausência de condições econômicas para arcar com os custos da deliberação recorrida não se presta a modificar o acórdão atacado (Acórdão 2294/2014-TCU-Plenário, relatoria do Ministro Walton Alencar) .
CONCLUSÃO
7.	Das análises anteriores, conclui-se que:
	a) não merece acolhida o argumento de reforma do acórdão recorrido para excluir a multa que foi imputada ao recorrentes, tendo em vista que a alteração de parâmetros estabelecidos no instrumento convocatório no decorrer da licitação, além de ofender os artigos 3º, 41, 45 e 48, inciso I, da Lei 8666/1993, e o art. 37 da CF/1988, afronta os princípios da isonomia, da impessoalidade, da publicidade e da vinculação ao instrumento convocatório, constituindo ato praticado com grave infração a norma legal passível de multa (peças 81, 83 e 84, p.1- 4) ; 
	b) à luz do art. 268, inciso III, do Regimento Interno do TCU e de julgados desta própria Corte de Contas e considerando ainda o grau de culpabilidade distinto dos responsáveis, não houve desproporcionalidade e desarrazoabilidade na aplicação das apenações (peças 81, 83 e 84, p. 4) .
7.1.	Com base nessas conclusões, propõe-se o não provimento do recurso, uma vez os argumentos ofertados pelos recorrentes não tiveram o condão de elidir as irregularidades inquinadas e nada adicionam aos arrazoados já rejeitados pelo Tribunal, perdurando válidas as razões de decidir consubstanciadas no acórdão atacado.  
PROPOSTA DE ENCAMINHAMENTO
8.	Ante o exposto, com fundamento nos artigos 32, inciso I; 33 e 48 da Lei 8.443/1992, submetem-se os autos à consideração superior, com posterior encaminhamento ao Gabinete do Relator, propondo:
1. conhecer dos recursos interpostos por Luis Roberto da Silva Macedo, José João Maria de Azevedo e Marcos José da Silva, para, no mérito, negar-lhes provimento;  
1. não conhecer do recurso interposto por Marcelo Utz Asconavieta, por restar intempestivo e não apresentar fatos novos;
1. comunicar a deliberação que vier a ser proferida por esta Corte aos recorrentes, a Universidade Federal do Rio Grande do Sul e demais interessados."
É o relatório.

não há

Não atuou.

AUDITORIA DE CONFORMIDADE. UFRGS. IRREGULARIDADES EM LICITAÇÃO. AUDIÊNCIAS. REJEIÇÃO DAS RAZÕES DE JUSTIFICATIVA. MULTAS. DETERMINAÇÃO (ACÓRDÃO Nº 2.744/2017-TCU-PLENÁRIO, COM A REDAÇÃO DADA PELO ACÓRDÃO Nº 930/2018-TCU-PLENÁRIO). PedidoS de Reexame. Conhecimento. Não conhecimento de um dos recorrentes por intempestividade. Achados condizentes com as penalidades aplicadas. Multas proporcionais às irregularidades. Não Provimento.

RELATÓRIO DE AUDITORIA (RA)

Secretaria de Recursos (Serur)

Inicialmente, registro que atuo nos presentes autos por força do art. 152 do Regimento Interno do TCU (RI/TCU) .
2.	Tratam-se de Pedidos de Reexame interpostos por Luis Roberto da Silva Macedo, Marcelo Utz Asconavieta, José João Maria de Azevedo e Marcos José da Silva, em relação ao Acórdão 2744/2017-TCU-Plenário (peça 63) , da relatoria do Ministro Aroldo Cedraz, retificado, por inexatidão material, pelo Acórdão 930/2018-TCU-Plenário (peça 67) , o qual aplicou-lhes multa em face de irregularidades na contratação das obras de construção do Bloco Sul do prédio do Instituto de Ciências Básicas de Saúde (ICBS) da Universidade Federal do Rio Grande do Sul (UFRGS) . 
3.	Preliminarmente, entendo necessário ratificar o conhecimento dos recursos de Luis Roberto da Silva Macedo, José João Maria de Azevedo e Marcos José da Silva, nos termos do despacho à peça 93, de autoria do Ministro José Múcio Monteiro, então relator do feito, uma vez que se encontram preenchidos os requisitos de admissibilidade previstos no art. 286 do Regimento Interno. Quanto ao recorrente Marcelo Utz Asconavieta (peça 82) , anuo ao exame preliminar de admissibilidade realizado pela Secretaria de Recursos (Serur) à peça 88, que concluiu pelo não conhecimento do pedido de reexame, por ser intempestivo e não apresentar fatos novos.
4.	Quanto ao mérito, acolho as conclusões da unidade técnica especializada (peças 94-96) , e incorporo os seus fundamentos às minhas próprias razões de decidir, uma vez que analisaram de forma adequada as questões trazidas aos autos pelos recorrentes.
5.	Os responsáveis cujas peças recursais foram conhecidas apresentaram argumentos idênticos, que foram analisadas em conjunto pela unidade técnica. Alegam, em síntese, que:
	a) a obra de construção do novo prédio do Instituto de Ciências Básicas da Saúde (ICBS) da UFRGS é de grande importância socioeconômica e oferece melhores condições para o desempenho de atividades acadêmicas de pesquisa, atendendo a transferência dos laboratórios que ainda se encontram no prédio da antiga faculdade de medicina, construção ultrapassada que apresenta riscos de segurança;
	b) a decisão de manter a licitação foi tomada para viabilizar a construção do ICBS, assegurando a disponibilidade de recursos para as despesas de capital, obedecendo aos princípios da economicidade e da razoabilidade;
	c) o valor contratado, descontado o efeito inflacionário, ficou dentro do valor de referência do edital licitatório, e foi ajustado estritamente com base em índice de preço oficial;
	d) seria inviável realizar a obra pelo valor equivalente em nova licitação, pois o contexto macroeconômico em que se situava o Brasil no ano de 2014 era de tendência de alta da inflação e especialmente dos índices de custos da construção civil;
	e) os princípios da economicidade e da razoabilidade foram obedecidos, uma vez que a única empresa participante da licitação apresentou preço notoriamente superior e concordou com a redução da proposta ao patamar ajustado com base nos índices oficiais;
	f) o próprio relatório de fiscalização do TCU afirma que as irregularidades detectadas "não ensejam a nulidade do processo licitatório ou contrato, tampouco podem ser considerados graves desvios aos princípios constitucionais".
6.	Conforme amplamente explanado no relatório elaborado pela Serur, tais argumentos não podem prosperar.
7.	De fato, muito embora os recorrentes assegurem que não houve alteração do valor da licitação, e sim uma atualização monetária do orçamento estimado com base nos índices do Sistema Nacional de Pesquisa de Custos e Índices da Construção Civil (Sinapi) , ajustar o valor do orçamento de R$ 33.184.636,08 para R$ 35.725.052,46 resultou em uma majoração do preço estimado em 7,66%, ou um acréscimo de mais de dois milhões e meio de reais. Se o valor ajustado tivesse sido publicado juntamente com o Edital da Concorrência 007/UFRGS, possivelmente outras empresas teriam acorrido ao certame, garantindo a necessária isonomia para o certame. Ao final, o único licitante e vencedor do certame baixou o valor de sua proposta de R$ 42.249.199,27 para o valor corrigido e acabou firmando contrato com a UFRGS. 
8.	Assim, parâmetros previamente estabelecidos no instrumento convocatório foram alterados no decorrer da licitação com ofensa aos arts. 3º, 41, 45 e 48, inciso I, da Lei nº 8.666/1993, e afronta aos princípios da isonomia, da impessoalidade, da publicidade e da vinculação ao instrumento convocatório. Verificou-se, também, o desrespeito ao item 27 do Edital da Concorrência 007/UFRGS, que determinava a desclassificação da proposta que apresentasse preços acima do orçamento estimado ou acima do valor calculado a partir do sistema de referência utilizado.
9.	A unidade técnica também demonstrou a razoabilidade e a proporcionalidade das multas aplicadas aos recorrentes com fundamento no art. 58, inciso II, da Lei nº 8.443/1992 (R$ 7.000,00, R$ 5.000,00 e R$ 3.000,00 para o Vice-pró-Reitor, Presidente da Comissão Permanente de licitação (CPL) e membros da CPL, respectivamente) . O maior percentual utilizado na apenação foi de cerca de 12% do valor máximo de R$ 58.269,07, fixado à época pela Portaria-TCU nº 46, de 11 de janeiro de 2017. Releva mencionar ser pacífico no âmbito desta Corte o entendimento de que o juízo de valor a respeito da gravidade de irregularidades não sanadas e da conduta dos responsáveis é que orienta a determinação do valor da multa, dentro dos limites fixados legal e regimentalmente.
10.	Portanto, considerando que não foram trazidos argumentos capazes de afastar os fundamentos da deliberação recorrida, entendo que deva ser negado provimento aos presentes pedidos de reexame.
Ante o exposto, acolho o parecer da Serur e VOTO no sentido de que o Tribunal adote a deliberação que ora submeto à apreciação deste Colegiado.
TCU, Sala das Sessões Ministro Luciano Brandão Alves de Souza, em 27 de fevereiro de 2019.
RAIMUNDO CARREIRO 
Relator